臺灣高等法院高雄分院民事判決　　　　　100年度醫上字第1號
上　訴　人
即被上訴人　周台彰
被上訴人　　唐逸文
　　　　　　劉興華
　　　　　　盧逸超
被上訴人
即上訴人　　行政院國軍退除役官兵輔導委員會高雄榮民總醫院
法定代理人 黃榮慶
共　　　同
訴訟代理人　王伊忱律師
　　　　　　陳景裕律師
　　　　　　鄭美玲律師
上列當事人間請求侵權行為損害賠償事件，上訴人對於臺灣高雄
地方法院民國99年11月3 日96年度醫字第11號第一審判決提起上
訴，上訴人周台彰並為擴張請求，本院於100 年9 月13日辯論終
結，判決如下：
    主  文
原判決關於命行政院國軍退除役官兵輔導委員會高雄榮民總醫院
給付之金額，超過新台幣壹佰壹拾陸萬玖仟伍佰貳拾玖元本息部
分，及該部分假執行之宣告，並訴訟費用之裁判均廢棄。
前項廢棄部分，周台彰在第一審之訴及假執行之聲請均駁回。
行政院國軍退除役官兵輔導委員會高雄榮民總醫院應再給付周台
彰新台幣壹佰壹拾貳萬玖仟捌佰肆拾捌元及自民國九十九年十二
月二十五日起至清償日止，按週年利率百分之五計算之利息。
周台彰之上訴及其餘擴張之訴均駁回。
行政院國軍退除役官兵輔導委員會高雄榮民總醫院其餘上訴駁回
。
第一、二審訴訟費用，由周台彰負擔五分之三，餘由行政院國軍
退除役官兵輔導委員會高雄榮民總醫院負擔。
原判決所為供擔保為假執行及免為假執行之金額，變更為新台幣
肆拾萬元及壹佰貳拾萬元。
本判決第三項所命給付，周台彰得以新台幣肆拾萬元供擔保後為
假執行，行政院國軍退除役官兵輔導委員會高雄榮民總醫院得以
新台幣壹佰壹拾伍萬元供擔保後，免為假執行。
周台彰其餘假執行之聲請駁回。
    事實及理由
一、上訴人即被上訴人周台彰起訴主張：伊於民國87年5 月22日
    因車禍致右腿閉鎖性股骨骨折，經送至對造上訴人行政院國
    軍退除役官兵輔導委員會高雄榮民總醫院（下稱高雄榮總）
    治療，當日值班醫師即被上訴人唐逸文與伊協議次日由其為
    伊開刀作骨內固定手術，然唐逸文竟私授較為資淺之醫師即
    被上訴人劉興華主刀，且亦未告知伊此情事。又因劉興華較
    無經驗，造成伊於手術中細菌感染及術後腹腔合併血腫，而
    伊於術後即有陸續開始發燒、移動困難、腹腔血腫、傷口滲
    膿液、發炎指數居高不下等情狀，然唐逸文卻多次於病歷中
    記載「一般狀況良好」、「手術傷口良好」等語，致其他醫
    護人員誤認病況已改善而未能獲得妥善之治療。另被上訴人
    盧逸超為當時之主治醫師，不但未有效督導所屬住院醫師，
    自身亦蓄意欺瞞伊已疑似患有骨髓炎之病情，且於細菌培養
    均證實為「抗藥性金黃葡萄球菌」（即ORSA）後，仍未積極
    以清創術治療手術部位之傷口，而僅消極以抗生素治療，且
    伊於87年7 月11日出院前，均未曾受告知髖關節及軟組織已
    受破壞而形成創傷後關節炎，僅告知病況已獲改善及回診開
    藥即可，致延誤伊之治療時機，直至87年8 月17日第2 次回
    診時始為告知，並轉介至骨科治療，但髖關節已無功能而需
    置換，並確定罹患慢性骨髓炎。伊因此醫療事故而支出醫療
    費用新台幣（下同）82,031元，並受有減少勞動能力之損失
    3,001,284 元，且因精神上受有傷痛而得請求精神慰撫金80
    萬元，合計3,883,315 元。唐逸文、劉興華、盧逸超均有醫
    療上之疏失，而高雄榮總為其等之僱用人，並均為醫療（委
    任）契約之當事人，而應負連帶賠償責任。依侵權行為及（
    醫療）委任之法律關係，提起本訴，並聲明求為命唐逸文、
    劉興華、盧逸超及高雄榮總連帶給付3,883,315 元及自起訴
    狀繕本最後送達對造翌日即96年6 月6 日起算法定遲延利息
    ，且願供擔保為假執行之判決。經上訴至本院後，則再擴張
    請求高雄榮總及唐逸文、劉興華、盧逸超應再連帶給付1,98
    4,259 元（即醫療費30,920元及減少勞動能力損失1,953,33
    9 元）及自99年12月25日起算之法定遲延利息。
二、上訴人即被上訴人高雄榮總及唐逸文、劉興華、盧逸超則均
    以：周台彰之請求權已罹於時效，且周台彰與劉興華、唐逸
    文、盧逸超間並無委任關係存在，故周台彰此部分本於委任
    關係之請求，應屬無據。又本件手術並無周台彰所稱之疏失
    ，其感染ORSA係因車禍所造成骨盆腔內之血腫所致，與手術
    間並無關連，周台彰認應由伊等負手術疏失之賠償責任，即
    無理由。又縱認伊等應負賠償責任，伊等對周台彰所稱之醫
    療費、減少勞動損失之內容均有爭執，且精神慰撫金部分亦
    屬過高等語，資為抗辯。
三、原審經審理後，命高雄榮總給付周台彰1,867,465 元本息，
    而駁回其餘請求。周台彰及高雄榮總均提起上訴，周台彰並
    於本院為擴張請求而聲明：(一)原判決關於駁回周台彰後開第
    2 、3 項之訴部分廢棄。(二)高雄榮總及唐逸文、劉興華、盧
    逸超應再連帶給付周台彰2,015,850 元及自96年6 月6 日起
    至清償日止，按年息5%計算之利息。(三)唐逸文、劉興華、盧
    逸超應與高雄榮總連帶給付周台彰1,867,465 元及自96年6
    月6 日起至清償日止，按年息5%計算之利息。(三)高雄榮總及
    唐逸文、劉興華、盧逸超應再連帶給付周台彰1,984,259 元
    及自99年12月25日起至清償日止，按年息5%計算之利息。(四)
    高雄榮總之上訴駁回。(五)第一、二審訴訟費用由高雄榮總及
    唐逸文、劉興華、盧逸超連帶負擔。(六)願供擔保為假執行。
    高雄榮總則聲明：(一)原判決不利於高雄榮總部分廢棄。(二)上
    開廢棄部分，周台彰在第一審之訴駁回。(三)周台彰之上訴及
    擴張之訴均駁回。(四)第一、二審訴訟費用由周台彰負擔。(五)
    如受不利判決願供擔保免為假執行。唐逸文、劉興華、盧逸
    超則聲明：(一)周台彰之上訴及擴張之訴均駁回。(二)第二審訴
    訟費用由周台彰負擔。(三)如受不利判決願供擔保免為假執行
    。
四、兩造爭執及不爭執事項：
  (一)不爭執部分：
  1.周台彰於87年5 月22日因車禍造成右腿閉鎖性股骨骨折，經
    送至高雄榮總就診時，係先由唐逸文問診，次日則由劉興華
    主刀，唐逸文為第一協助醫師共同為周台彰開刀作骨內固定
    手術。
  2.周台彰因右側骨盆腔內側有血腫塊時，曾施行引流術為引流
    膿液，嗣經採取檢體檢驗發現係感染ORSA後，即以抗生素（
    萬古徽素）為治療。
  3.周台彰於87年9 月23日為置換右髖關節手術，現並確認已罹
    患慢性骨髓炎。
  4.周台彰於94年3 月21日向高雄榮總調閱其自身之病歷資料。
  5.唐逸文、劉興華、盧逸超於周台彰在高雄榮總接受治療時，
    均為高雄榮總所僱用之醫師。
  (二)爭執部分：
  1.本件請求權是否已罹於時效。
  2.唐逸文、劉興華、盧逸超與周台彰間有無委任關係存在。
  3.唐逸文、劉興華、盧逸超就周台彰之診療行為，是否有不符
    醫療常規之疏失而應負賠償責任（含高雄榮總是否應負責）
    。
  4.如周台彰得為請求時，其得請求之項目及金額為若干。
五、本件請求權是否已罹於時效部分：
  (一)按因侵權行為所生之損害賠償請求權，自請求權人知有損害
    及賠償義務人時起，2 年間不行使而消滅。自有侵權行為時
    起，逾10年者亦同。民法第197 條定有明文，且依同法第22
    7 條之1 規定，於債務人因債務不履行致債權人人格權受侵
    害者，亦準用之。周台彰係於96年3 月19日起訴請求唐逸文
    、劉興華、盧逸超及高雄榮總，應依侵權行為及醫療（委任
    ）契約之法律關係，負連帶賠償責任，有起訴狀在卷可稽（
    見雄調卷第3 頁）。
  (二)經高雄榮總、唐逸文、劉興華、盧逸超為時效完成之抗辯後
    ，周台彰雖陳稱其係於94年3 月21日向高雄榮總調閱其自身
    之病歷資料後，始知悉對造有醫療疏失之行為，故時效應自
    94年3 月22日起算等語。然查，周台彰主張其係於87年5 月
    22日住院，翌日進行骨內固定手術，於手術後數日即發現受
    有感染，期間多次接受採取檢體檢驗，且經告知感染結果係
    ORSA，於87年7 月11日出院時，亦經告知應持續服用抗生素
    等情，並有出院摘要在卷可稽（見原審卷(二)第429 頁）。又
    周台彰於87年8 月24日經訴外人黃志賢醫師門診檢查時，即
    告知右髖關節已無功能，並於同年9 月23日進行右髖關節置
    換手術，於同年10月28日出院；又於同年12月28日再住院，
    88年2 月9 日出院；88年8 月11日住院，同年9 月1 日出院
    ；89年1 月11日住院，同年月29日出院；90年2 月22日住院
    ，同年4 月20日出院，此2 年左右期間均係因骨髓炎及置換
    髖關節之傷口化膿事宜，而多次進行清創手術，此亦為周台
    彰所不爭執（見雄調卷第12～15頁，原審卷(二)第375 ～383
    頁）。則依上述情事觀之，周台彰至遲至90年4 月間之相關
    手術等治療後，應可確知其在87年5 ～7 月間為骨內固定手
    術後，有感染ORSA，並導致需更換右髖關節及慢性骨髓炎之
    情形，則其請求權時效，依上開條文規定，即應自90年4 月
    間開始起算，較符真實。而周台彰雖係於94年3 月21日始向
    高雄榮總調取病歷資料，但應僅為暸解醫療過程之詳細內容
    及記載，並不足以延後其知悉醫療疏失事實之認知及存在，
    則周台彰主張時效應自94年3 月21日調卷病歷資料後起算，
    本院經斟酌後，認尚難為其有利之認定。故周台彰本於侵權
    行為之法律關係為請求部分，因經高雄榮總等為時效完成之
    抗辯，故無從准許。另周台彰本於醫療（委任）契約之時效
    完成適用範圍及劉興華在開刀過程中並無疏失部分，則詳後
    述。
六、唐逸文、劉興華、盧逸超與周台彰間有無委任關係存在部分
    ：
    唐逸文、劉興華、盧逸超於周台彰在高雄榮總接受本件治療
    時，均為高雄榮總所僱用之醫師，為兩造所不爭執。則其等
    對周台彰所為之相關醫療行為，顯係基於高雄榮總之指派，
    而非個別與周台彰訂有醫療（委任）契約，故周台彰依醫療
    （委任）契約，主張唐逸文、劉興華、盧逸超應負不完全給
    付之賠償責任，即屬無據。
七、唐逸文、劉興華、盧逸超就周台彰之診療行為，是否有不符
    醫療常規之疏失而應負賠償責任（含高雄榮總是否應負責）
    部分：
  (一)劉興華部分：
  1.劉興華係骨內固定手術之主刀醫師，唐逸文則為第一協助醫
    師，有手術記錄及醫療手術室護理記錄在卷可稽（見原審卷
    (二)第296 、297 頁），且為兩造所不爭執。而依唐逸文之陳
    述，其在手術前一天與周台彰討論時，係告知隔天刀因屬假
    日，故僅有值班醫師負責開刀，而劉興華係開刀當日之值班
    醫師，故由劉興華為主刀醫師，但劉興華只負責開刀部分，
    手術後仍由唐逸文負責後續治療事宜（見本院卷第101 ～10
    7 頁），且劉興華亦為相同之陳述（見本院卷第169 ～174
    頁）。而周台彰雖陳稱劉興華為較資淺之醫師（第3 年住院
    醫師），且在手術過程中有疏失致其手術傷口部位遭受感染
    等語。然查，骨內固定手術一般需要2 至3 位醫師協同進行
    手術，而劉興華與唐逸文均有參與手術之進行。又唐逸文在
    手術進行至鋼板打完後雖先行離開（見本院卷第103 頁），
    但此時該骨折之骨內固定手術已大致完成，僅屬後續之縫合
    傷口程序，參以行政院衛生署醫事審議委員會（下稱醫審會
    ）之鑑定意見亦表示：此類手術通常需有2 至3 位醫師參與
    ，勉強區分何人為執刀醫師，何人為協助醫師，並無太大意
    義等語（見原審卷(二)第236 頁）。本院經斟酌此項手術之內
    容及實際開刀情形後，認上開鑑定意見應可採為認定之依據
    ，周台彰此部分論述，尚難採信。
  2.另手術屬侵入性治療方式，而人體並非於處於完全無菌之狀
    態，在進行手術之過程中，固可能因使用器械不潔或其他手
    術本身之因素而造成術後發生感染現象，但在經驗法則上並
    無法完全排除人體本身之因素所造成，此為一般手術中所可
    能存在之風險，並為醫師應盡之告知義務，與手術之技術因
    素或器械是否潔淨無涉，而應屬術後照護是否有疏失之事宜
    ，況本件依相關卷證資料為斟酌後，並無任何證據可明確佐
    證係手術疏失或器械不潔所造成之感染，且醫審會之鑑定意
    見亦認無從確認手術後出現之感染來源，係骨盆腔血腫或手
    術所致（見原審卷(二)第235 頁），並認定依手術記錄及手術
    描繪圖示，骨折復位固定良好，鋼板鋼釘位置正確，手術時
    間及手術中失血量皆在合理範圍內，尚未發現有疏失之處等
    情（見原審卷(二)第236 頁）。本院經斟酌手術後發生感染為
    醫療過程中可能之風險，且本件亦無事證證明確與手術之疏
    失有關，故認劉興華並無應負責之過失，周台彰此部分主張
    ，並不足採，劉興華抗辯並無疏失，應可採信。
  (二)唐逸文部分：
  1.唐逸文為周台彰於到院時治療時之負責醫師，且於手術後亦
    負責周台彰之術後治療事宜，為其所不爭執。而周台彰於術
    後發生感染，且經多次採取檢體檢驗結果，均確認為ORSA之
    細菌感染，此為唐逸文所不否認，並有護理紀錄及檢驗報告
    在卷可稽（見原審卷(二)第420 ～423 頁）。則唐逸文自應就
    此術後發生之感染情狀為適當之處置，並採取有效之控管及
    治療方式，以避免其病情之惡化或衍生其他感染併發症，此
    亦為唐逸文所應盡之善良管理人注意義務。又周台彰除手術
    部位有傷口外，既經手術後於87年5 月31日之電腦斷層檢查
    出尚有骨盆腔血腫之現象，且依唐逸文之陳述，其研判ORSA
    之細菌感染並非手術部位所致，而係因交通事故所引起之骨
    盆腔血腫部位，則不論ORSA之感染源係手術部位或骨盆腔血
    腫部位，唐逸文就感染結果均有注意及處置之義務，應無疑
    義。
  2.依護理紀錄所載，周台彰於術後30天左右，手術部位傷口仍
    有滲液，發炎指數亦偏高（ESR 指數於6 月29日仍為103 ）
    ，此有87年6 月17日、19日、21日、22日、30日之護理紀錄
    在卷可憑（見雄調卷第37～43頁，原審卷(二)第425 ～427 頁
    ）。可見在手術後之87年6 月下旬，周台彰之感染情況並未
    有明顯之改善，再參以周台彰雖於87年7 月11日出院，但於
    出院前即87年7 月6 日所為之X 光檢查結果，仍顯示右髖關
    節與股骨有表面不規則之異常現象（見雄調卷第45、46頁）
    ，可見周台彰在出院時之情況，其右髖關節部位並非完全治
    癒而無病變之情狀，再參酌周台彰於87年8 月17日回診時，
    即經盧逸超告知右髖關節有問題，而建請轉診至黃志賢醫師
    ，經黃志賢醫師於同年月24日為診察時，即表示右髖關節已
    無功能，並建議為髖關節置換手術，且於87年9 月23日進行
    置換手術時，經採取檢體後仍檢測出有ORSA之細菌感染，並
    因傷口癒合困難而再為清創手術，此亦有各該病歷及檢驗資
    料在卷可稽（見原審卷(二)第304 、305 頁及外放病歷資料）
    ，並為唐逸文所不爭執，益可見周台彰之骨折處，自骨內固
    定手術後至長達4 個月之治療期間仍未癒合，且仍受有ORSA
    之細菌感染，再參以醫審會之鑑定意見稱：「骨科手術本身
    可造成感染（依照文獻，感染率約1%至4%），而骨盆腔血腫
    亦可能是感染之來源（病人骨盆腔血腫之引流液培養長出OR
    SA細菌）。右髖關節骨髓炎可能是手術部位直接感染，亦有
    可能是續發於骨盆腔血腫之感染。」等語（見原審卷(二)第23
    7 、238 頁），則不論周台彰罹患之骨髓炎係由手術部位或
    骨盆腔血腫感染ORSA所引起，均可認定係導因於感染管控之
    流程疏失所致。故唐逸文在術後治療感染之過程中，顯有未
    能適當控管及治療之疏失，應可認定。
  3.唐逸文雖陳稱周台彰所感染之ORSA，經使用抗生素（萬古黴
    素）為治療後，其發炎指數已降至正常指數範圍內，且若非
    感染已完全排除及治癒，不可能進行置換右髖關節手術，故
    其就感染ORSA後之治療過程並無疏失，亦與嗣後骨髓炎之發
    生無關等語。然查，周台彰在因車禍而進行骨內固定手術前
    ，並無任何罹患骨髓炎之跡象，而慢性骨髓炎之形成，通常
    與開放性骨折或手術感染有關，其自感染至確定惡化為骨髓
    炎，歷程約2 至4 個月期間，倘有感染之情形發生，其治療
    方法通常為施以引流或施用抗生素或清創之外科手術，此為
    一般骨科醫生所常採行之醫療步驟（見雄調卷第56～61頁）
    。而周台彰於87年5 月23日為骨內固定手術後數日內，即發
    生發燒、疼痛之情況，於87年5 月31日亦已確知有骨盆腔血
    腫現象，並於87年6 月8 日確知ORSA感染結果，則依上開骨
    髓炎之發生與預防流程，唐逸文即應注意是否有轉為骨髓炎
    之可能，並採取適當之治療方法為預防，且因周台彰係於手
    術後即有此現象，更應注意是否與手術傷口間有相當之關連
    ，此從傷口於術後30日仍有滲液觀之，更應積極檢驗手術傷
    口是否有感染ORSA，而依87年6 月12日之病歷資料記載，係
    有在手術傷口部位採取檢體檢驗（見雄調卷第33頁），然依
    唐逸文之陳述，仍認定僅係骨盆腔之血腫部位有感染而已，
    並未就手術傷口部位為處理，參酌手術感染為骨髓炎發生之
    可能主要原因之一，則唐逸文之未積極處理此部分，自有疏
    失。至若發現確為手術傷口嗣後感染後，縱施以清創手術，
    雖非保証確可治癒，但畢竟為現行骨科所採用較為有效之治
    療方法，此從周台彰嗣後更換右髖關節手術後，於發現仍有
    ORSA感染情形時，即採行清創手術而適當控制感染結果，亦
    可得佐證。故唐逸文陳稱手術部位未發生ORSA感染，或感染
    已因施用抗生素而受控制，顯與更換髖關節時仍發現有感染
    ORSA之情形不符，並與嗣後惡化為慢性骨髓炎間，有相當因
    果關係存在，故唐逸文上開抗辯，自不足採。
  (三)盧逸超部分：
  1.盧逸超於周台彰接受骨內固定手術後，即與唐逸文共同處理
    周台彰之術後治療事宜，而為周台彰之主治醫師，為其所不
    爭執（見本院卷第127 頁），則有關周台彰在治療過程中所
    應盡之善良管理人之注意義務，盧逸超均應為相同之注意，
    自不待言。
  2.周台彰在採取檢體為檢驗後係確認感染ORSA，已如前述，而
    盧逸超雖與唐逸文共同決定採取抗生素（萬古黴素）治療方
    法，並監控發炎指數是否有回復正常，但如前所述，此項治
    療方法並未能完全控制該感染情狀，此從周台彰在出院後1
    個月即發現髖關節已無功能可得佐證（見本院卷第201 、20
    2 頁之病歷資料），參以盧逸超於本院審理中，亦陳稱其在
    87年9 月間看到周台彰要進行置換髖關節手術時，也覺得很
    詫異（指右髖關節喪失機能之時間過快）等語（見本院卷第
    130 頁），可見此項惡化結果確與之前之感染有關。則上開
    唐逸文在治療過程中之疏失情事，應可認亦為盧逸超之疏失
    。故盧逸超稱其在治療過程中並無疏失，自難採信。
  (四)按受任人因處理委任事務有過失所生之損害，對於委任人應
    負賠償之責。民法第544 條第1 項前段定有明文。又醫療契
    約係醫療院所基於病患之委託，而為病患處理診察治療其病
    症之事務，性質上為委任契約。另債務人之代理人或使用人
    ，關於債之履行有故意或過失時，債務人應與自己之故意或
    過失負同一責任。亦為同法第224 條前段所明定。則依上開
    條文規定，若醫療院所所僱用之醫師於為病患診察治療之過
    程中，有疏未注意之過失致病患受有損害時，醫療院所自應
    損害賠償責任。經查，周台彰與高雄榮總間有醫療契約，為
    兩造所不爭執，而高雄榮總所僱用之唐逸文、盧逸超在為周
    台彰治療之過程中有未盡善良管理人注意義務之過失，既如
    前述，自應視為同高雄榮總在履約上之過失，而應對周台彰
    負損害賠償責任。
八、如周台彰得為請求時，其得請求之項目及金額為若干部分：
  (一)周台彰就侵權行為之請求權時效，業已完成，而劉興華並無
    醫療行為上之疏失，且周台彰與唐逸文、盧逸超間並無醫療
    （委任）契約關係存在，均如前述，則周台彰僅得依唐逸文
    、盧逸超在醫療行為上之疏失，本於與高雄榮總間之醫療（
    委任）契約關係，請求債務不履行之損害賠償，先予說明。
  (二)依民法第227 條之1 規定，債務人因債務不履行，致債權人
    之人格權受侵害者，準用第192 條至第195 條及第197 條之
    規定，負損害賠償責任。就此而言，民法第197 條關於時效
    期間之規定，就債務不履行之情形，應僅就債權人之人格權
    因而受侵害部分，始有準用。故在解釋上，其準用範圍應僅
    限於民法第195 條之非財產損害賠償（即精神慰撫金），就
    同法第193 條所規定喪失或減少勞動能力或增加生活上之需
    要部分，因此類損害在性質上屬於財產上之損害（如收入減
    少或支出增加），應不在準用範圍內，而仍應回歸委任契約
    之規定，即民法第544 條所稱受任人因處理委任事務有過失
    所生之損害，對於委任人所負之損害賠償責任，其請求權時
    效期間，應仍適用民法第125 條規定之15年，較符合條文規
    範之意旨。
  (三)周台彰係因在醫療過程中，受ORSA感染後，唐逸文及盧逸超
    之控管及處置有疏失，致嗣後需置換右髖關節，並罹患慢性
    骨髓炎，已如前述，則周台彰請求高雄榮總賠償其損害，依
    上開條文規定及說明，即屬有據。茲就周台彰所請求之項目
    及金額，是否准許，分別說明如下：
  1.醫療費用部分：
    上訴人在原審主張其因治療骨髓炎而支出醫療費用82,031元
    ，業據提出高雄榮總出具之醫療費收據為證（見原審卷(二)第
    246 、248 、250 、252 、254 、256 頁）。又所謂增加生
    活上之需要，係指被害以前並無此需要，因為受侵害，始有
    支付此費用之需要而言。而身體或健康受不法侵害，需住入
    醫院治療，於住院期間所支付之膳食費用，應屬增加生活上
    需要之費用，加害人應予賠償（最高法院78年4 月18日民事
    庭會議決議參照）。故經本院審酌後，上開單據所列項目及
    金額確屬住院醫療所必需之支出，自應准許。又周台彰在本
    院擴張30,920元部分，亦據提出醫療費收據為證（見本院卷
    第26、73頁），本院經審核後，認確屬治療所必需，自應准
    許。
  2.減少勞動能力損失部分：
  (1)上訴人在原審係請求自87年12月至96年2 月之期間，每月以
    30,316元計算，合計為3,001,284 元（見雄調卷第10頁背面
    ）；於本院則再擴張請求自96年3 月至111 年8 月止（即法
    定退休年齡之65歲），以每年145,517 元計算，合計1,953,
    339 元（見本院卷第24、25、74頁）。
  (2)周台彰因右髖關節罹患慢性骨髓炎，且經手術切除，造成右
    下肢長度短縮，進而產生右髖關節黏合、右側膝關節運動障
    礙，兩腳不等長之狀況，其失能比例為40% 等情，有財團法
    人私立高雄醫學大學附設中和紀念醫院99年1 月6 日函所附
    鑑定報告在卷可稽（見原審卷(二)第472 頁）。則依此情狀，
    周台彰之勞動能力顯已較一般人為減損，故其請求自87年12
    月起至勞動基準法規定退休年齡之滿65歲即111 年7 月期間
    之減少勞動能力損失，即屬有據，應予准許。又因周台彰係
    46年8 月2 日生，於111 年8 月2 日即滿65歲，故111 年8
    月部分，即不應准許。
  (3)依周台彰之病歷資料顯示，其於87年5 月因車禍住院後，至
    90年4 月20日期間，均因右髖關節之骨髓炎事宜而多次住院
    手術治療（此期間合計住院6 次，日數為231 日），可見此
    段期間約有近1/4 之期間係在住院治療，再加以住院治療外
    ，因置換右髖關節所必需之療養復健，應屬無法正常工作之
    狀態。本院經斟酌後，認自87年12月起90年4 月期間，應可
    請求60% 之勞動能力損失，而自90年5 月起至111 年8 月期
    間，則因其右髖關節之情狀，經治療後業已呈較穩定之狀態
    ，故應得以上述鑑定報告所認定之失能比例為據，而得請求
    減少40% 之勞動能力損失。
  (4)又依財政部高雄市國稅局鼓山稽徵所檢送周台彰之年度綜合
    所得稅結算申報資料所載，其於86年度之薪資所得為10,000
    元、營利所得110,992 元、執行業務所得242,805 元，合計
    363,797 元；87年則僅有執行業務所得94,746元（見原審卷
    (一)第149 、150 頁）；另88年度之執行業務所得為167,016
    元，89年度為103,030 元，90年度則為71,273元，91年度為
    1,395 元，92年度為0 元，93年度為8,458 元，94及95年度
    之執行業務所得均為0 元（見原審卷(一)第86、90、95、99、
    102 、106 、110 、114 頁）。則依上開數據為斟酌，在87
    年12月至90年4 月以減少勞動能力損失為60% 部分，其每月
    金額應得以86年度之總所得即363,797 元為計算基準，較為
    適當，依此計算，每月即有30,316元之收入，再以該段間合
    計29個月及減少60% 之比例計算，其金額為527,498 元（計
    算式：30,316 x 29 x0.6＝527,498 ，元以下四捨五入）。
    另自90年5 月至111 年8 月期間，本院經參酌上開周台彰各
    年度所得資料之數據，並參酌基本工資於90年至95年間為每
    月15,840元，96年至100 年間為每月17,280元，100 年全年
    為每月17,880元，並自101 年1 月將調至每月18,780元等情
    ，認周台彰在上述期間之工作能力計算基準，應以每月20,0
    00元計算，較為適當。則周台彰得請求之金額，在90年5 月
    至96年2 月，合計70個月期間，以每月20,000元及減少40%
    之比例計算，其金額為560,000 元（計算式：20,000 x 70
    x0.4＝560,000 ，元以下四捨五入），則周台彰在原審得請
    求之金額合計為1,087,498 元（計算式：527,498 ＋560,00
    0 ＝1,087,498 ）。另在本院擴張請求自96年3 月至111 年
    7 月，合計185 個月期間，經依霍夫曼式計算方法扣除期前
    利息，並依上開減少40% 之比例計算後，應為1,098,928 元
    【計算式：20,000x137.00000000 （此為185 個月之係數）
    x0.4＝1,098,928 ，元以下四捨五入】。再連同上開87年12
    月至90年4 月間得請求之527,498 元，90年5 月至96年2 月
    間得請求之560,000 元，周台彰合計得請求之金額為2,186,
    426 元。周台彰在此範圍內之請求，為有理由，應予准許，
    逾此部分之請求，為無理由，應予駁回。
  3.精神慰撫金部分：
    依上所述，依民法第227 條之1 規定，此部分請求權，仍有
    2 年時效之適用，而周台彰於起訴時，已逾2 年之請求權時
    效，並經高雄榮總等為時效完成之抗辯，業如前述，則周台
    彰此部分請求，即屬無據，應予駁回。
九、綜上所述，周台彰主張唐逸文、盧逸超在從事醫療行為過程
    中，有未能適當控管ORSA感染情形之疏失，並導致需置換右
    髖關節，且罹患慢性骨髓炎，應屬可採，至其主張劉興華在
    手術過程中有疏失部分，則不足採。又周台彰依醫療（委任
    ）契約，請求高雄榮總依債務不履行負損害賠償責任部分，
    因唐逸文、盧逸超確有從事醫療行為過程中之疏失，高雄榮
    總即應負債務人之損害賠償責任，而劉興華、唐逸文、盧逸
    超則因均與周台彰間並無醫療（委任）契約關係存在，而無
    賠償義務。另周台彰依侵權行為之法律關係，請求高雄榮總
    、唐逸文、盧逸超連帶負侵權行為損害賠償責任，因請求權
    時效完成，並經高雄榮總等為抗辯，自無從准許。又周台彰
    得請求高雄榮總給付之金額，就在原審請求部分，為增加生
    活上需要之費用（含醫療費用）82,031元及87年12月至96年
    2 月之減少勞動能力損失1,087,498 元，合計1,169,529 元
    （計算式：82,031＋1,087,948 ＝1,169,529 ）及自96年6
    月6 日起至清償日止，按年息5%計算利息之範圍內，為有理
    由，應予准許。逾此部分之請求，為無理由，應予駁回。就
    在本院擴張請求部分，為增加生活上需要之費用（即醫療費
    用）30,920元及96年3 月至111 年7 月之減少勞動能力損失
    1,098,928 元，合計1,129,848 元（計算式：30,920＋1,09
    8,928 ＝1,129,848 ）及自擴張請求書狀送達翌日即99年12
    月25日起至清償日止，按年息5%計算利息之範圍內，亦有理
    由，應予准許。逾此部分之請求，為無理由，應予駁回。原
    審就上開周台彰在原審請求應准許而駁回部分（指增加生活
    上需要之15,080元部分），雖有未洽，但因高雄榮總上訴指
    摘原判決逾上述不應准許金額而仍命其給付部分，為有理由
    ，而應予廢棄，並因交互計算後，周台彰在原審得請求之金
    額合計僅為1,169,529 元，尚未逾原判決准許之1,867,465
    元，故仍將原判決命高雄榮總給付之金額超過1,169,529 元
    本息部分廢棄，並改判如主文第1 、2 項所示。至周台彰在
    原審之請求逾上開金額部分，及高雄榮總應為給付金額部分
    ，原審駁回周台彰之請求及命高雄榮總給付，理由雖與本院
    不同，但結論並無違誤。周台彰及高雄榮總上訴意旨就該部
    分分別指摘原判決不當，求予廢棄改判，為無理由，均應駁
    回。另周台彰在本院擴張請求部分，因一部有理由、一部無
    理由，爰分別為主文第3 、4 項所示之諭知。又就周台彰在
    原審請求勝訴及在本院擴張請求勝訴部分，兩造均陳明願供
    擔保為假執行及免假執行，核與法律規定相符，但因周台彰
    勝訴之金額與原審准許之金額有所變更，爰將兩造供擔保之
    金額分別為變更調整及准許，而宣示如主文第7 、8 項所示
    之金額。至周台彰在本院擴張請求不應准許部分，其假執行
    之聲請，亦失所附麗，應併予駁回。另本件事證已臻明確，
    兩造其餘攻擊防禦方法與判決結果不生影響，爰不予一一論
    駁，併予說明。
十、據上論結：本件周台彰之上訴為無理由；擴張之訴及高雄榮
    總上訴，則均為一部有理由，一部無理由，依民事訴訟法第
    450 條、第449 條第1 項、第2 項、第79條、第463 條、第
    390 條第2 項、第392 條第2 項，判決如主文。
中    華    民    國    100   年    9     月    30    日
                            民事第五庭
                                審判長法官 簡色嬌
                                法      官 郭慧珊
                                法      官 林紀元
以上正本證明與原本無異。
如對本判決上訴，須於判決送達後20日內向本院提出上訴狀，其
未表明上訴理由者，應於上訴後20日內向本院提出上訴理由書（
均須按他造當事人之人數附繕本）。上訴時應提出委任律師或具
有律師資格之人之委任狀，並依附註條文規定辦理。如委任律師
提起上訴者，應一併繳納上訴審裁判費。
中    華    民    國    100   年    9     月    30    日
                                書  記  官 葉淑華
附註：
民事訴訟法第466 條之1 ：
對於第二審判決上訴，上訴人應委任律師為訴訟代理人，但上訴
人或其法定代理人具有律師資格者，不在此限。
上訴人之配偶、三親等內之血親、二親等內之姻親，或上訴人為
法人、中央或地方機關時，其所屬專任人員具有律師資格並經法
院認適當者，亦得為第三審訴訟代理人。
第1 項但書及第2 項情形，應於提起上訴或委任時釋明之。